【裁判字號】    98,上訴,4870
【裁判日期】    990331
【裁判案由】    毒品危害防制條例等
【裁判全文】
臺灣高等法院刑事判決                98年度上訴字第4870號
上  訴  人  甲○○
即  被  告
選任辯護人  方文賢律師
上列上訴人因違反毒品危害防制條例等案件，不服臺灣桃園地方
法院98年度訴字第916 號，中華民國98年10月15日第一審判決（
起訴案號：臺灣桃園地方法院檢察署98年度偵字第15575 號），
提起上訴，本院判決如下：
    主  文
原判決撤銷。
甲○○共同運輸第三級毒品，處有期徒刑參年。扣案如附表一所
示之物均沒收。
    事  實
一、甲○○明知愷他命（Ketamine）為毒品危害防制條例第2 條
    第2 項第3 款所規定之第三級毒品，並經行政院公告為甲類
    第四項之管制進出口物品，而屬懲治走私條例第2 條所規定
    不得私運來臺之管制進出口物品，不得持有、運輸、輸入我
    國國境。詎甲○○於民國（下同）98年7 月10日由大陸地區
    廣東省深圳市回臺時，在香港機場餐廳內，因綽號「超人」
    之成年友人乙○○（尚在檢察官偵辦中）慫恿其代為攜帶愷
    他命入臺並交予在桃園國際機場巴士站接應之臺灣地區收貨
    人後，允諾將給予新臺幣（以下同）12萬元之報酬，甲○○
    因積欠地下錢莊債務亟需用錢，遂應允之，乃與乙○○及在
    臺灣地區接應取貨之某真實姓名年籍不詳成年人，共同基於
    運輸第三級毒品愷他命及私運管制物品進口之犯意聯絡，由
    乙○○在香港機場之廁所內，將業經包裝內藏如附表一編號
    一所示愷他命14包（合計純質淨重3445.11 公克，以如附表
    一編號五所示屬乙○○所有之外包裝袋14只分裝）之如附表
    一編號二、三所示屬乙○○所有之束腹腰帶2 件（縫合夾藏
    其中8 包愷他命）、內褲2 件（縫合夾藏其中6 包愷他命）
    ，連同置上開物件之如附表一編號二所示亦屬乙○○所有之
    手提袋1 只交付甲○○後，再旋由甲○○攜帶搭乘國泰航空
    公司編號CX─470 號班機，於同日晚間抵達我國桃園國際機
    場，而運輸第三級毒品愷他命入境臺灣。因臺灣桃園地方法
    院檢察署檢察官對乙○○所持用之行動電話監聽，得知乙○
    ○此次利用甲○○運毒入境之犯行，乃指揮法務部調查局桃
    園縣調查站人員，會同財政部臺北關稅局海關人員，在桃園
    國際機場第一航廈入境海關北邊辦公室，俟甲○○於同日晚
    間8 時許通關時，檢查其隨身攜帶之上開手提袋而當場查獲
    ，並扣得如附表一所示愷他命（合計純質淨重3445.11 公克
    ）、及乙○○所有供本件運輸第三級毒品犯罪所用之提袋1
    只、束腹腰帶2 件、內褲2 件、裝放上開愷他命之外包裝袋
    14只等物，及附表二所示屬甲○○所有而與本案無關之物。
二、案經法務部調查局桃園縣調查站移送臺灣桃園地方法院檢察
    署檢察官偵查起訴。
    理  由
壹、程序方面：
    按被告以外之人於審判外之陳述，雖不符刑事訴訟法第159
    條之1 至第159 條之4 之規定，而經當事人於審判程序同意
    作為證據，法院審酌該言詞陳述或書面陳述作成時之情況，
    認為適當者，亦得為證據；當事人、代理人或辯護人於法院
    調查證據時，知有刑事訴訟法第159 條第1 項不得為證據之
    情形，而未於言詞辯論終結前聲明異議者，視為有前項之同
    意，刑事訴訟法第159 條之1 、第159 條之5 第1 項、第2
    項分別定有明文。經查，本判決下列所引用之被告以外之人
    於審判外之陳述，檢察官、被告及辯護人於本院言詞辯論終
    結前均未聲明異議，本院審酌上開證據資料製作時較無人情
    施壓或干擾，亦無不當取供，及證明力明顯過低之瑕疵，認
    以之作為證據應屬適當，故揆諸前開規定，認前揭證據資料
    有證據能力，合先敘明。
貳、實體方面：
一、上開犯罪事實，業據被告甲○○於警詢、偵訊、原審及本院
    審理時均坦承不諱（見偵查卷第4 頁至第7 頁、第25頁至第
    27 頁 、第33頁至第35頁、第57頁至第58頁；原審聲羈卷第
    5 頁、6 頁；原審卷第7 頁至第9 頁、第25頁反面、第54頁
    至第55頁；本院卷第33頁反面），復有法務部調查局桃園縣
    調查站扣押筆錄、扣押物品目錄表、旅客入出境紀錄查詢、
    臺北關稅局扣押收據及搜索筆錄各1 件、查獲照片6 幀（見
    偵查卷第8 頁至第10頁、第19頁、第20頁、第28頁至第30頁
    ；原審卷第43頁、第44頁）在卷足憑，及如附表一所示物品
    扣案可資佐證。又經警將於被告內褲、束腹腰帶查獲之夾藏
    不明成分白色粉末共14包送請法務部調查局以化學呈色分析
    法、氣相層析質譜儀分析法鑑驗結果，均含第三級毒品愷他
    命成分，毛重4116.57 公克，淨重3975.43 公克，空包裝總
    重141.14公克，純度86.66 ％，純質淨重3445.1公克等情，
    亦有該局98年7 月27日調科壹字第09800306400 號鑑定書1
    紙在卷可稽（見偵查卷第61頁、第62頁），足認被告前揭具
    任意性之自白核與事實相符，應屬可信。又被告供稱慫恿其
    攜帶愷他命入臺之人係綽號「超人」之乙○○（見原審卷第
    8 頁；本院卷第50頁），經本院傳喚乙○○出庭作證，其固
    否認參予本件犯行（見本院卷第56頁至第57頁反面），惟運
    輸第三級毒品本屬重罪，本不期待證人乙○○於本案作證時
    會毫無隱瞞坦承犯行，然其對於自己之綽號為「超人」，且
    有於98年7 月8 日與被告一同到廣州購買山寨機，並於同年
    7 月10日有在香港機場見面等情，均不否認（見本院卷第56
    頁至第57頁），且綽號「超人」之乙○○曾以相同之手法要
    求另案被告李齊華運輸第三級毒品愷他命，經本院以98年度
    上訴字第4613號判決認定無誤，有上開判決可資參照，堪認
    被告所稱證人乙○○（即綽號「超人」之人）指示伊運輸第
    三級毒品等情，可以採信，是證人乙○○為本件運輸第三級
    毒品之共犯，應可確定，附予敘明。本件事證已臻明確，被
    告犯行洵堪認定，應依法論科。
二、新舊法之比較：
    被告行為後，於98年5 月20日經總統華總一義字第09800125
    141 號令修正公布之毒品危害防制條例第4 條、第11條、第
    11之1 條、第17條、第20條、第25條條文，自公布後6 個月
    （即98年11月20日）施行（參酌98年6 月8 日法務部法檢字
    第0980802279號函依同條例第36條規定，修正條文自公布後
    6 個月施行）。其中：該條例第4 條第3 項於修正前係規定
    ：「製造、運輸、販賣第三級毒品者，處5 年以上有期徒刑
    ，得併科新臺幣（下同）500 萬元以下罰金。」修正後則規
    定為：「製造、運輸、販賣第三級毒品者，處5 年以上有期
    徒刑，得併科新臺幣700 萬元以下罰金。」，比較新舊法之
    結果，新法關於罰金刑部分，金額既有提高，以舊法之規定
    ，對被告較為有利；然修正後毒品危害防制條例第17條，除
    保留並修正前條例第17條規定：「犯第4 條第1 項至第3 項
    、第5 條第1 項至第3 項、第6 條第1 項至第3 項、第7 條
    第1 項至第3 項、第8 條第1 項至第3 項、第10條或第11條
    第1 項、第2 項之罪，供出毒品來源，因而破獲者，得減輕
    其刑。」為17條第1 項「犯第4 條至第8 條、第10條或第11
    條之罪，供出毒品來源，因而查獲其他正犯或共犯者，減輕
    或免除其刑。」之規定外，另增訂第2 項，規定「犯第4 條
    至第8 條之罪於偵查及審判中均自白者，減輕其刑。」比較
    新舊法結果，自以修正後毒品危害防制條例第17條之規定，
    較有利於被告。是綜合比較新舊法之結果，應整體適用新法
    ，對被告較為有利。
三、按愷他命係毒品危害防制條例第2 條第2 項第3 款規定之第
    三級毒品，不得持有、運輸，且屬於行政院依據懲治走私條
    例第2 條第4 項規定授權公告之「懲治走私條例管制物品及
    其數額」甲類第四項所列之管制進出口物品，不得私運進口
    。又按香港、澳門回歸中國（大陸）後，為規範及促進臺灣
    地區與香港、澳門之經貿、文化及其他關係，特制定香港澳
    門關係條例，明定臺灣地區與香港或澳門貿易，得以直接方
    式為之，並於臺灣地區與大陸地區直接通信、通航或通商前
    ，得視香港或澳門為第三地，排除臺灣地區與大陸地區人民
    關係條例在香港、澳門之適用，此觀香港澳門關係條例第1
    條第2 項、第35條第1 項前段、第57條及同條例施行細則第
    2 條之規定自明。且香港為世界貿易組織（ＷＴＯ）之會員
    ，乃一獨立之關稅領域，香港澳門關係條例第35條第2 項、
    第3 項復規定，輸入或攜帶進入臺灣地區之香港或澳門物品
    ，以進口論，輸往香港或澳門之物品，以出口論，分別依輸
    入物品、輸出物品有關法令之規定辦理。從而自香港、澳門
    私運管制物品進口逾公告數額，應逕依懲治走私條例第2 條
    第一項論處，無庸引用同條例第12條之規定（最高法院93年
    第3 次刑事庭會議決議可資參照）。是被告甲○○在香港機
    場內受託將愷他命由香港地區運輸、私運進入臺灣地區，所
    為係犯毒品危害防制條例第4 條第3 項之運輸第三級毒品罪
    及懲治走私條例第2 條第1 項之私運管制物品進口罪。其非
    法持有第三級毒品愷他命之低度行為應為運輸之高度行為所
    吸收，不另論以持有毒品罪。另被告與乙○○、在臺灣地區
    接應收貨不詳姓名年籍之成年人間，就上開犯行，互有犯意
    聯絡及行為分擔，均為共同正犯。又懲治走私條例第2 條第
    1 項所謂私運管制物品進口，係指由國外或自大陸地區私運
    管制物品進入臺灣地區；輸入之既遂與未遂，又以是否已經
    進入國界為標準；而運輸毒品罪祇以所運輸之毒品已實施運
    送為已足，並非以運抵目的地為完成犯罪之要件，是以，區
    別該罪既遂、未遂之依據，應以已否起運為準，既已起運，
    構成該罪之輸送行為即已完成，不以達到目的地為既遂要件
    （最高法院88年度台上字第3985號、95年度台上字第990 號
    判決亦同此意旨）。查本件扣案之愷他命既業經被告運抵我
    國桃園國際機場，雖尚未交付在臺接應取貨之人，即在機場
    為警查獲，然該等愷他命既已運抵我國領域內，則此私運管
    制物品進口及運輸愷他命之行為皆已完成，均屬既遂。被告
    甲○○以一私運行為同時觸犯毒品危害防制條例第4 條第3
    項之運輸第三級毒品罪及懲治走私條例第2 條第1 項之私運
    管制物品進口罪，為想像競合犯，應依刑法第55條規定從一
    較重之運輸第三級毒品罪處斷。被告犯運輸第三級毒品罪，
    於偵查及審判中均自白犯罪，應依毒品危害防制條例第17條
    第2 項規定，減輕其刑。按犯毒品危害防制條例第4 條第3
    項之罪，供出毒品來源，因而查獲其他正犯或共犯者，依同
    條例第17條第1 項得減輕或免除其刑之規定。其所稱「供出
    毒品來源，因而查獲者」，係指被告供出毒品來源之有關資
    料，諸如前手或共犯之姓名、年籍、住居所、或其他足資辨
    別之特徵等，使調查或偵查犯罪之公務員因而對之發動調查
    或偵查並破獲者而言。申言之，被告之「供出毒品來源」，
    與調查或偵查犯罪之公務員對之發動調查或偵查並進而破獲
    之間，論理上須具有先後且相當的因果關係，非謂被告一有
    「自白」、「指認」毒品來源之人，而破獲在後，即得依上
    開規定予以減刑。若被告供出毒品來源者之前，調查或偵查
    犯罪之公務員已有確切之證據，足以合理之懷疑被告所供販
    賣毒品來源之人，則嗣後之破獲與被告之「供出毒品來源」
    間，即欠缺先後且相當的因果關係，自不得適用上開規定予
    以減刑或免刑（最高法院97年度台上字第1475號判決意旨可
    以參照）。經查，同案共犯乙○○早在被告偵訊供出毒品來
    源之前，已為檢察官監聽電話、進行調查等情，業經原審向
    承辦檢察官查明在卷，有原審法院辦理刑事案件公務電話紀
    錄1 紙在卷可稽（見原審卷第16頁），並經證人即臺北市政
    府警察局大安分局偵查隊小隊長邱裕修於原審審理時供證：
    本件是地檢署及法務部調查局早已調查很久之案子，伊等認
    為不能踩線，故未根據被告之妻張金鳳所提供之線索再繼續
    偵辦下去等語（見原審卷第52頁），復以本案係檢察官指揮
    法務部調查局桃園縣調查站人員，會同財政部臺北關稅局海
    關人員，俟被告一入境旋予查獲之客觀情節以觀，堪認檢警
    於查獲被告之前，早已知悉乙○○籌畫本件運毒之事；再據
    臺灣桃園地方法院檢察署98年9 月15日桃檢堂蘭98偵15575
    字第076322號函覆：本案尚未查獲「超人」（即乙○○）等
    語（見原審卷第39頁），足認被告並不符合毒品危害防制條
    例第17條第1 項關於供出毒品來源因而查獲正犯或共犯得以
    減輕其刑或免除其刑之要件。至被告之辯護人認證人乙○○
    本為檢警方面之線人，本次慫恿被告攜帶愷他命入臺，似屬
    「陷害教唆」云云，非但為證人乙○○所否認，且陳述若其
    為檢警之線人即不會被抓等語（見本院卷第57頁），而乙○
    ○確因違反毒品危害防制條例案件被臺灣板橋地方法院檢察
    署以99年度偵字第2673號案件偵查中，並於99年1 月7 日經
    收押於看守所內等情，有乙○○之本院被告前案紀錄表1 件
    在卷可憑（見本院卷第39頁反面、第40頁），且本院前揭98
    年度上訴字第4613號判決亦認定乙○○為運輸第三級毒品之
    共犯，證人乙○○自不可能為檢警之線人，辯護人上開所述
    被告係遭「陷害教唆」云云，自屬臆測，為本院所不採，均
    予敘明。
四、原審認被告罪證明確，因而論罪科刑，固非無見。惟查，毒
    品危害防制條例於98年5 月20日經總統華總一義字第098001
    25141 號令修正公布第4 條、第11條、第11之1 條、第17條
    、第20條、第25條條文，而上開修正條文應自公布後6 個月
    （即98年11月20日）施行等情，詳如前述，是原判決認上開
    條例修正後之生效日為98年5 月22日，本件並無比較新舊法
    之問題，自有適用法律不當之違誤。被告上訴意旨認：被告
    犯罪情節輕微，實堪憫恕，原審未依刑法第59條之規定酌減
    其刑，實有未妥云云，固無理由（詳如後述），惟其指摘原
    審誤認毒品危害防制條例上開修正條文，業於98年5 月22日
    生效等情，尚非全無理由。原判決既有前揭可議之處，自應
    由本院將原判決予以撤銷改判。爰審酌被告明知愷他命係屬
    毒品危害防制條例第2 條第2 項第3 款所規定之第三級毒品
    ，並經行政院公告為甲類第四項之管制進出口物品，而屬懲
    治走私條例第2 條所規定不得私運來臺之管制進出口物品，
    不得持有、運輸、輸入我國國境，竟因積欠地下錢莊債務亟
    需用錢，遂同意乙○○之要求將愷他命運輸至臺灣地區，且
    所運輸之愷他命數量純質淨重達3445.11 公克，數量甚多，
    如未為警察機關及時查獲，流入市面勢將造成毒品氾濫，對
    我國社會安寧秩序及國人身體健康之潛在危害至鉅，然被告
    於犯罪後已能坦承犯行，饒有悔意，暨其前無犯罪前科紀錄
    ，有本院被告前案紀錄表1 紙在卷可稽，素行尚佳，及家庭
    狀況等一切情狀，仍量處如主文第2 項所示之刑。再按刑法
    第59條之酌量減輕其刑，必於犯罪之情狀，在客觀上足以引
    起一般同情，認為即予宣告法定低度刑期，猶嫌過重者，始
    有其適用，至於被告並無前科，素行良好，家庭有眾多庭親
    人賴其扶養，犯罪後態度良好，犯罪情節輕微等情狀，僅可
    為法定刑內從輕科刑之標準，不得據為酌量減輕之理由（最
    高法院28年上字第1064號、51年台上字第899 號判例同此意
    旨）。經查，被告係為解決自身債務問題，始鋌而走險運輸
    本件毒品，並非出於其他善良之動機（見偵查卷第5 頁、第
    34頁之被告供詞），亦非被他人逼迫、或因警方「陷害教唆
    」或「誘導犯罪」所致，又縱被告係初次為本件運輸第三級
    毒品之犯行，然本件查扣之毒品愷他命數量純質淨重高達34
    45.11 公克，數量甚鉅，與一般運輸、販賣第一級、第二級
    毒品，毒品數量甚微，卻須處以死刑、無期徒刑、或7 年以
    上有期徒刑之重刑，恐有情輕法重之情形不同，自不得比附
    援引，被告明知上開毒品流入市面後，將嚴重危害社會秩序
    ，殘害國人身心健康，竟仍故意為本件運輸第三級毒品之犯
    行，實難認有何刑法第59條所稱犯罪情狀顯可憫恕之情。至
    被告並無前科、家中有母親及妻女待其扶養、犯罪後態度良
    好等情，僅能作為法院量刑之參考，非屬刑法第59條酌量減
    輕之理由，爰不依刑法第59條酌減被告之刑期，併予敘明。
五、另按毒品危害防制條例第18條第1 項前段之規定，應予沒收
    銷燬之毒品，以經查獲之第一、二級毒品為限。又毒品依其
    成癮性、濫用性及對社會危害性，共分為四級，上開條例並
    就製造、運輸、販賣、意圖販賣而持有、以非法方法使人施
    用、引誘他人施用及轉讓不同等級之毒品等行為，分別定其
    處罰。至施用或持有第三、四級毒品，因其可罰性較低，除
    持有第三、四級毒品純質淨重達20公克以上者（見98年5 月
    20日公布增訂毒品危害防制第11條第5 項、第6 項）外，並
    無刑事處罰之明文，僅就施用及持有第一、二級毒品科以刑
    罰。然鑑於第三、四級毒品均係管制藥品，特於同條例第11
    條之1 第1 項明定無正當理由，不得擅自持有；第18條第1
    項後段復規定查獲之第三、四級毒品，無正當理由而擅自持
    有者，沒入銷燬之。從而，依同條例第18條第1 項後段應沒
    入銷燬之毒品，專指查獲施用或持有之第三、四級毒品而言
    ；倘係查獲製造、運輸、販賣、意圖販賣而持有、以非法方
    法使人施用、引誘他人施用或轉讓第三、四級毒品，既屬同
    條例相關法條明文規定處罰之犯罪行為，即非該條項應依行
    政程序沒入銷燬之範圍。又同條例第19條第1 項所定「供犯
    罪所用或因犯罪所得之物」，係指犯第4 條至第9 條、第12
    條、第13條或第14條第1 項、第2 項之罪所用或所得之物，
    不包括毒品本身在內，是尚不得援用此項規定為第三、四級
    毒品之沒收依據。再同條例對於查獲之製造、運輸、販賣、
    意圖販賣而持有、以非法方法使人施用、引誘他人施用及轉
    讓第三、四級毒品之沒收，並無特別規定，如其行為已構成
    犯罪，則該毒品即屬不受法律保護之違禁物，應回歸刑法之
    適用，依刑法第38條第1 項第1 款之規定沒收之，始為適法
    （最高法院95年度台上字第5252號判決意旨可資參照）。經
    查，扣案如附表一編號一所示之第三級毒品愷他命，係被告
    犯運輸第三級毒品罪所運輸之客體，依前揭說明，屬違禁物
    ，應依刑法第38條第1 項第1 款規定，不論屬於被告所有與
    否，均宣告沒收（至於鑑驗中費失之毒品，既已滅失，自無
    庸再宣告沒收）。又前開愷他命，係以如附表一編號五所示
    14只外包裝袋分裝後，分別夾藏於如附表一編號三、四所示
    束腹腰帶2 件（已縫合一起）、內褲2 件（已縫合一起）內
    ，置放於如附表一編號二所示手提袋內等情，業據被告供承
    在卷（見原審卷第54頁反面），並有查獲照片6 張、原審法
    院辦理刑事案件公務電話紀錄1 紙在卷足稽（見偵卷第29頁
    、第30頁；原審卷第37頁、第43頁、第44頁），均為共犯乙
    ○○所交而供其與被告共同犯本件運輸第三級毒品犯罪所用
    之物，且就該等物品係乙○○交付被告運輸之事實以觀，足
    認該等物品均屬共犯乙○○所有，依共同正犯責任連帶原則
    ，均應依毒品危害防制條例第19條第1 項之規定宣告沒收。
    至共犯乙○○雖允諾被告此次運輸第三級毒品愷他命若交貨
    成功，則予12萬元之報酬，惟被告於運輸第三級毒品入境我
    國旋遭查獲，被告既尚未實際取得12萬元之報酬，本院自不
    就此為沒收追繳之諭知。另扣案如附表二所示之物，雖係被
    告所有，然查無證據認與本案有關，亦非違禁物，亦不為沒
    收之諭知，附此敘明。
據上論斷，應依刑事訴訟法第369 條第1 項前段、第364 條、第
299 條第1 項前段，毒品危害防制條例第4 條第3 項、第17條第
2 項、第19條第1 項，懲治走私條例第2 條第1 項、第11條，刑
法第2 條第1 項但書、第11條、第28條、第55條、第38條第1 項
第1 款，判決如主文。
本案經檢察官洪泰文到庭執行職務。
中    華    民    國    99    年    3     月    31    日
                  刑事第十四庭審判長法  官  陳志洋
                                    法  官  梁耀鑌
                                    法  官  謝靜恒
以上正本證明與原本無異。
如不服本判決，應於收受送達後10日內向本院提出上訴書狀，其
未敘述上訴之理由者並得於提起上訴後10日內向本院補提理由書
（均須按他造當事人之人數附繕本）「切勿逕送上級法院」。
                                    書記官  陳珮茹
中    華    民    國    99    年    3     月    31    日
附錄：本案論罪科刑法條全文
毒品危害防制條例第4條第3項
製造、運輸、販賣第三級毒品者，處5 年以上有期徒刑，得併科
新臺幣7 百萬元以下罰金。
懲治走私條例第2條第1項
私運管制物品進口、出口逾公告數額者，處7 年以下有期徒刑，
得併科新臺幣3 百萬元以下罰金。
附表一
┌──┬────────────────────┐
│編號│應沒收之物                              │
├──┼────────────────────┤
│一  │第三級毒品愷他命（合計淨重3975.43 公克，│
│    │純度86.66 ％，純質淨重3445.1公克）      │
├──┼────────────────────┤
│二  │手提袋1只                               │
├──┼────────────────────┤
│三  │束腹腰帶2件                             │
├──┼────────────────────┤
│四  │內褲2件                                 │
├──┼────────────────────┤
│五  │裝放上開編號一所示愷他命之外包裝袋14只  │
└──┴────────────────────┘
附表二：
SONY ERICSON廠牌之行動電話1 支（含其內門號SIM 卡1 張）、
UTEC廠牌之行動電話1 支（含其內門號SIM 卡2 張）、臺灣大哥
大門號SIM 卡3 張、遠傳門號SIM 卡2 張。

司法院資訊處製作；財團法人民間司法改革基金會備份。
